【裁判字號】    96,訴,2053
【裁判日期】    970411
【裁判案由】    撤銷贈與等
【裁判全文】
臺灣桃園地方法院民事判決              96年度訴字第2053號
原      告  合作金庫商業銀行股份有限公司
法定代理人  丙○○
訴訟代理人  乙○○
            戊○○
            己○○
被      告  甲○○
                        段18.
            丁○○
                        段18.
上列當事人間請求撤銷贈與等事件，於民國97年3 月21日辯論終
結，本院判決如下：
    主    文
被告就坐落桃園縣楊梅鎮○○○段一四九之五五地號（權利範圍
：一分之一）、一四九之五三地號土地（權利範圍：八分之一）
，於民國九十六年七月四日以夫妻贈與為登記原因完成登記，所
為贈與之債權行為及所有權移轉之物權行為，均應予撤銷。
被告甲○○應將桃園縣楊梅地政事務所就前項所示不動產，於民
國九十六年七月四日，以夫妻贈與為登記原因所為之所有權移轉
登記予以塗銷。
訴訟費用由被告負擔。
    事實及理由
一、原告起訴主張：
  (一)緣第三人名鼎科技股份有限公司於民國95年間邀同被告丁○
    ○以法定代理人兼連帶保證人身份向原告借款新臺幣（下同
    ）500萬元，借款撥款期間從95年10月23日至95年11月7日止
    ，詎第三名鼎科技股份有限公司自96年6 月23日起即未依約
    繳款，目前尚欠本金4,388,412 元，嗣經向債務人等催討無
    效，被告東建男既為連帶保證人，自應負連帶給付責任，並
    應給付自96年6 月23日起至清償日止應計之利息及違約金。
    惟被告丁○○擔任公司負責人明告連帶保證之公司已陷入給
    付不能，被告丁○○仍於96年7 月4 日將名下所有不動產脫
    產登記給被告甲○○，使其本身陷於無資力而致原告之債權
    有不能受償之虞，依民法第244 條第1 項規定，債務人為無
    償行為，有害及債權者，債權人得聲請法院撤銷之，則揆之
    前揭說明，原告自得對前開贈與之債權行為及前開不動產移
    轉之物權行為行使撤銷權，原告依債權人撤銷權之法律關係
    ，訴請被告間贈與之債權行為及移轉之物權行為，於法洵屬
    有據。再按撤銷權兼具形成權及請求權之性質，其行使除得
    撤銷債務人所詐害債權之行為外，如債權人已而履行該詐害
    行之內容時，債權人並得請求受益人回復原狀，因此原告於
    本件併請求被告甲○○塗銷前開不動產移轉之登記。
  (二)債權人依民法第244 條第1 項規定撤銷債務人所為之無償行
    為時，只須債務人所為之無償行為有害於債權人，且該行為
    係以財產權為目的即已足，與被告丁○○最初購買該不動產
    時資金取得來源無涉：
  1.按被告丁○○於90年7 月17日取得系爭標的149-53、149-55
    地號土地二筆，並於96年7 月4 日將系爭不動產贈與並移轉
    登己所有權予被告甲○○時，該不動產贈與之債權行為及物
    權行為均已成立生效，系爭不動產移轉登記之原因為贈與，
    而被告甲○○辯稱該標的係於90年6 月28日由其所購，除銀
    行貸款外自備款均由被告甲○○之母親支付，惟所提出之資
    料均不足顯示及舉證資金往來之實，況倘該購款項果真係被
    告甲○○之母親支付，為何將土地所有權登記於被告丁○○
    名下，顯與常理不符，是其此之所辯，顯不可採。
  2.次按債務人所為之無償行為，有害及債權者，債權人得聲請
    法院撤銷之，被告丁○○在已無足夠財產之情形下，猶將系
    爭不動產贈與被告甲○○，顯已該當民法第244 條第1 項有
    害及債權之要件，債權人即原告自得聲請撤銷之。並聲明：
    如主文所示。
二、被告甲○○方面：
  (一)查系爭坐落桃園縣楊梅鎮○○○段149-55、149-53地號土地
    與同地號之建物3016建號即門牌號碼：楊梅鎮○○○路○ 段
    181 巷12號，以上所列土地二筆及地上建物一棟，係90年6
    月28日由被告甲○○所購買，土地與建物議訂價格共計為55
    0 萬，付款方式為：自備款200 萬元及向第一銀行貸款350
    萬元，自備200 萬元均由被告甲○○之母親姜劉春容支付。
    第一銀行貸款金額為350 萬元於90年7 月20日撥款，93年及
    94年分別另與第一銀行增貸150 萬元。截至96年8 月17日止
    第一銀行貸款餘額尚有3,618,872 元，目前繳款人為被告甲
    ○○。以自備款實付金額2,076,000 元與貸款餘額尚有350
    萬元以上，金額均由被告甲○○所支付，以此證明此地號之
    土地與建物之所有權人為被告甲○○。
  (二)被告丁○○與甲○○於91年4 月結婚，因個性不合於96年7
    月協議離婚。系爭地號土地及建物於90年7 月17日取得，係
    被告甲○○結婚前之財產，原土地託被告丁○○管理，今土
    地所有權物歸原主，歸還被告甲○○乃屬合理行為。
  (三)第三人名鼎科技股份有限公司向原告借款行為，被告甲○○
    並不知情，故被告甲○○無脫產之需求及意念。目前亦請第
    三人名鼎科技股份有限公司之股東積極處理還款事宜，以免
    波及無辜之善良百姓，被告甲○○是於96年10月份因為被告
    丁○○渣打銀行戶頭被凍結才知道他積欠前其他銀行借款事
    情，辦理前開土地移轉時並不知情，原告之主張無理由等語
    資為抗辯。並聲明：原告之訴駁回。
三、被告丁○○方面：
    被告辦理系爭土地所有權移轉登記後，被告丁○○名下，除
    了一部車子外，沒有其他不動產，也沒有存款。移轉系爭土
    地時除積欠原告外，尚有寶華銀行30萬元，渣打銀行19萬元
    ，慶豐銀行60萬元，寶華及慶豐銀行部分，伊是擔任公司的
    連帶保證人，渣打銀行部分是伊以個人信貸借款給公司用的
    的等語，並聲明：原告之訴駁回。
四、得心證之理由：
(一)、原告主張第三人名鼎科技股份有限公司於95年10月23日至
      同年11月7 日止，邀同被告丁○○等為連帶保證人，向原
      告借款500 萬元，詎第三人名鼎科技股份有限公司自96年
      6 月23日起即未依約繳納本息，依約全部債務視為全部到
      期，迄今尚有本金4,388,412 元及利息、違約金尚未清償
      ，經原告催討無效，被告丁○○既為連帶保證人，應負連
      帶給付責任乙節，業據原告提出起訴狀、借據等為證，並
      為被告丁○○、甲○○所不爭執，自堪信為真實。
(二)、次按「債務人所為之無償行為，有害及債權者，債權人得
      聲請法院撤銷之。」、「前條撤銷權，自債權人知有撤銷
      原因時起，一年間不行使或自行為時起經過十年而消滅。
      」民法第244 條第1 項、第245條分別定有明文。經查：
    1.原告主張被告丁○○於96年7 月4 日以夫妻贈與為登記原
      因完成登記，將系爭土地二筆贈與予被告甲○○，並移轉
      登記與被告甲○○等情，業經原告提出土地登記謄本為證
      ，復為被告所不爭執，堪信為真實。
    2.原告主張第三人名鼎科技股份有限公司於95年10年23日至
      同年11月7 日間向原告借款5,000,000 元後，自96年6 月
      23日起即未依約繳納本息，依約全部債務視為全部到期，
      迄今尚有本金4,388,412 元及利息、違約金尚未清償乙節
      ，已如前所述，則原告主張被告丁○○應與第三人名鼎科
      技股份有限公司就上開債務負連帶清償責任，以及其於被
      告2 人間為上開贈與行為及所有權移轉行為時，被告丁○
      ○對於原告負有上開債務，為原告之債務人乙節，洵屬可
      採。
    3.按「稱贈與者，謂當事人約定，一方以自己之財產無償給
      與他方，他方允受之契約。」，民法第406 條定有明文。
      是贈與行為自為無償行為，參以被告丁○○自承其辦理系
      爭土地所有權移轉登記後，伊名下除了一部車子外，沒有
      其他不動產，也沒有存款，且尚積欠寶華、渣打及慶豐銀
      行借款等情，原告主張被告所為本件贈與行為及所有權移
      轉行為已害及其債權乙節，應為可採。至被告甲○○雖辯
      稱系爭土地係於90年6 月28日由其所購，除銀行貸款外自
      備款均由被告甲○○之母親支付，並提出存摺提款明細、
      不動產買賣契約付款明細及貸款繳款證明等為證，惟被告
      甲○○所提出之前揭資料尚不足以證明所辯系爭不動產買
      賣資金往來之實情，況縱認被告甲○○所辯前揭購屋款項
      確係由被告甲○○母親所支付無訛，其係基於何法律關係
      將土地所有權登記於被告丁○○名下？復又基於何法律關
      係由被告丁○○名下移轉登記予被告甲○○名下？凡此，
      亦未見被告甲○○舉證以明其說，堪認被告甲○○所持前
      揭辯詞，應係事後卸責拴諉之詞，要與常理不符，委無足
      採。
    4.又原告已於96年12月11日起訴請求撤銷被告甲○○、丁○
      ○間所為上開無償行為，未逾1 年除斥期間。
    5.從而，原告依民法第244 條第1 項規定請求撤銷被告2 人
      間就系爭不動產所為之贈與行為，為有理由，而此項撤銷
      權效力之所及，除債權行為外，即物權行為亦無例外，故
      原告請求撤銷被告2 人間之物權行為，即被告2 人間就系
      爭不動產於96年7 月4 日以夫妻贈與為登記原因所為之所
      有權移轉登記行為，洵屬有理，亦應准許。再者，債權人
      聲請法院撤銷債務人所為之無償行為時，並得命受益人回
      復原狀，民法第244 條第4 項前段亦有明文。依上揭法律
      規定，原告進而請求受益人即被告甲○○應將桃園縣楊梅
      地政事務所就系爭不動產以夫妻贈與為登記原因所為之所
      有權移轉登記予以塗銷，以回復此部分所有權人為被告丁
      ○○之原狀，於法亦屬有據，應予准許。
五、綜上所述，原告依民法第244 條第1 項、第4 項前段規定，
    請求被告被告甲○○、丁○○間就坐落桃園縣楊梅鎮○○○
    段149-55地號（權利範圍：1/1）、149-53號土地（權利範
    圍：1/8），於96年7月4日以夫妻贈與為登記原因完成登記
    ，所為贈與之債權行為及所有權移轉之物權行為，均應予撤
    銷。被告甲○○應將桃園縣楊梅地政事務所就前項所示不動
    產，於96年7 月4 日，以夫妻贈與為登記原因所為之所有權
    移轉登記予以塗銷，均為有理，應予准許。
六、本件事證已臻明確，兩造其餘之之主張、陳述及所提之證據
    資料，核與判決結果不生何影響，爰不一一論述，附此敘明
    。
七、結論：原告之訴為有理由，依民事訴訟法第78條，判決如主
    文。
中    華    民    國    97    年    4     月    11    日
                  民事第三庭    法  官  汪智陽
以上正本證明與原本無異。
如對本判決上訴，須於判決送達後20日內向本院提出上訴狀。
                                書記官  林君燕
中    華    民    國    97    年    4     月    11    日


司法院資訊處製作；財團法人民間司法改革基金會備份。
